【裁判字號】    97,訴,282
【裁判日期】    971128
【裁判案由】    偽造文書等
【裁判全文】
臺灣宜蘭地方法院刑事判決               97年度訴字第282號
公  訴  人  臺灣宜蘭地方法院檢察署檢察官
被      告  甲○○
選任辯護人  林育鴻律師
上列被告因偽造文書等案件，經臺灣宜蘭地方法院檢察署檢察官
提起公訴（九十七年度偵字第二二二一號）暨臺灣臺中地方法院
檢察署檢察官移送併辦（九十七年度偵字第一七九四九號），本
院判決如下：
    主  文
甲○○共同犯行使變造公文書罪，處有期徒刑壹年，減為有期徒
刑陸月，如易科罰金，以新臺幣玖佰元即銀元佰元折算壹日。
    事  實
一、甲○○前受託為林月秋（業由臺灣高等法院臺中分院以九十
    六年度上訴字第二九六二號判處有期徒刑一年一月，減為有
    期徒刑六月十五日後，經最高法院以九十七年度臺上字第二
    ０五七號駁回上訴確定）申辦銀行信用卡時，因資格不符而
    未能審核通過，致使林月秋已難再向金融機關申辦信用貸款
    、信用卡或現金卡。詎林月秋仍欲向臺北國際商業銀行股份
    有限公司（下稱臺北商銀，現已改制為永豐商業銀行）申請
    信用貸款計新臺幣（下同）六十萬元，竟與甲○○及年籍姓
    名不詳之張姓成年男子（下稱張姓男子），共同基於意圖為
    自己不法所有及行使變造私文書、公文書之犯意聯絡與行為
    分擔，於民國九十四年八月間，在桃園縣龜山鄉某社區，將
    其年籍、聯絡資料及於銘家興業有限公司（下稱銘家公司）
    九十三年度任職所得而開立之各類所得扣繳暨免扣繳憑單等
    文書，全數交予甲○○。甲○○明知林月秋業已欠缺合法申
    辦信用貸款、信用卡及現金卡之資格，但為圖林月秋倘能順
    利貸得款項，即能儘速清償所積欠之七、八萬元債務，其亦
    可獲取林月秋申得貸款金額百分之三之佣金，竟先於九十四
    年（起訴書誤繕為九十三年）八月二十二日，持林月秋之個
    人年籍資料與身分證影本，至財政部臺北市國稅局申請核發
    林月秋之九十三年度綜合所得稅各類所得資料清單後，旋將
    林月秋交付之年籍、聯絡資料、扣繳憑單及其申請取得之所
    得清單，悉數交予張姓男子，並以一萬二千元之代價，雇請
    張姓男子以變造林月秋所得資料之方式，向臺北商銀申辦信
    用貸款。據此，張姓男子即將原本記載林月秋於九十三年度
    任職銘家公司而開立扣繳憑單之私文書，及甲○○申請核發
    取得之所得清單之公文書內之原給付總額十九萬元變造為八
    十七萬二千五百四十元，扣繳稅額則由零元變造為二萬六千
    一百七十六元，給付淨額由十九萬元變造為八十四萬六千三
    百六十四元，復於九十四年十月二十六日將上述變造文書，
    連同臺北商銀信用貸款申請書、林月秋之身分證影本、在職
    證明、臺新銀行及萬泰銀行現金卡正反面影本、現金卡交易
    明細表各一份，遞件至臺北商銀信用貸款承辦人黃雅嵐，擬
    予申辦信用貸款六十萬元而同時行使之，致使承辦人黃雅嵐
    陷於錯誤而依信用貸款申請書所載林月秋使用之00000
    00000號行動電話，去電與林月秋聯繫貸款事宜，足以
    生損害於銘家公司、臺北商銀及稅捐機關對稅務管理之正確
    性。嗣因臺北商銀向財政部臺北市國稅局徵信查詢時，查見
    上開所得清單及扣繳憑單已遭變造，林月秋、甲○○及張姓
    男子始未能遂行申貸款項之目的，並因而遭警循線查獲。
二、案經財政部臺北市國稅局政風室報告臺灣臺中地方法院檢察
    署檢察官呈請臺灣高等法院檢察署檢察長令轉臺灣宜蘭地方
    法院檢察署檢察官偵查起訴，暨臺灣臺中地方法院檢察署檢
    察官移送併辦。
    理  由
一、訊據被告甲○○固坦承將另案被告林月秋之個人基本資料、
    身分證影本、信用卡影本、當月信用卡帳單及現金卡影本交
    付張姓男子等情屬實，惟持：張姓男子後續如何為林月秋申
    辦貸款，其便不知情；至其係先行交付張姓男子代辦費用一
    萬二千元，然若張姓男子無法辦妥貸款申請，則需償還該筆
    費用，倘能順利申得貸款，其便可向林月秋收取核撥貸款金
    額百分之三之佣金，但其為林月秋申辦貸款，主要目的非在
    賺取佣金，而係希望林月秋有資力得以清償所積欠之七、八
    萬元債務等語置辯。然查：
  (一)另案被告林月秋前曾委託被告甲○○代為申辦現金卡，惟因
    欠缺申辦資格而未獲金融機關核貸一節，業據被告甲○○於
    另案被告林月秋在臺灣高等法院臺中分院審理中證述屬實，
    另案被告林月秋對此亦不爭執。又被告甲○○復坦言：本件
    受託為林月秋向臺北商銀申辦信用貸款六十萬元，乃望林月
    秋得以貸得款項清償所積欠之七、八萬元等語綦詳，是互核
    被告所提另案被告林月秋相關申貸資料之卷附財政部臺北市
    國稅局九十三年度綜合所得稅各類所得資料清單係於九十四
    年八月二十二日申請核發，及財政部臺北市國稅局政風室九
    十四年十一月二十一日財北國稅政字第０九四八九四０七五
    四號函請臺灣臺中地方法院檢察署檢察官查辦本件行使變造
    公文書案件所檢附上述遭變造所得清單列印日期同為九十四
    年八月二十二日，兩者日期相同，即堪認定被告甲○○關於
    另案被告林月秋委託其向臺北商銀申貸本件信用貸款六十萬
    元時，上述扣繳憑單乃另案被告林月秋交付，所得清單則係
    被告甲○○所申請取得甚明。
  (二)被告甲○○固坦承將另案被告林月秋之個人基本資料、身分
    證影本、信用卡影本、當月信用卡帳單及現金卡影本交付張
    姓男子等情屬實，核諸另案被告於他案供稱：臺北商銀貸款
    申請書之申請人簽名欄為其親簽等語，即徵被告甲○○委託
    之張姓男子，應於受託後曾與另案被告林月秋聯絡，再由另
    案被告林月秋於該份信用貸款申請書之申請人欄內親自簽名
    無誤。從而，觀之該份信用貸款申請書上，就另案被告林月
    秋於九十三年度在銘家公司任職時所取得之薪資總額載明為
    八十七萬元，月薪七萬元等語，復可認定另案被告林月秋既
    於申請書上親簽個人署名，對申請書記載各項內容與其於九
    十三年度任職銘家公司之所得差異甚鉅，要難空言諉為不知
    。秉此可認另案被告林月秋對張姓男子持前揭變造之扣繳憑
    單、所得清單連同貸款申請書向臺北商銀申辦貸款一事，當
    屬事前知情。
  (三)被告甲○○係以經辦信用貸款、現金卡、信用卡為業，更已
    明悉另案被告林月秋業已欠缺向金融機關申辦信用貸款之資
    格，是既另案被告林月秋欠缺申辦信用貸款之資格與條件，
    被告甲○○又以一萬二千元代價，委託張姓男子代為申辦另
    案被告林月秋之信用貸款六十萬元，是被告甲○○、另案被
    告林月秋及張姓男子要非採取合法模式申辦貸款，應堪認定
    。從而，張姓男子以變造另案被告林月秋九十三年度薪資所
    得之扣繳憑單及所得清單之證明文件方式為之，當可認定此
    乃該三人間相互謀議策劃所得結論及行為分擔，而具共同正
    犯關係甚明。
  (四)綜觀證人即臺北商銀之承辦人黃雅嵐先後於臺灣臺中地方法
    院檢察署檢察官偵訊及在臺灣臺中地方法院審理時到庭結證
    ：本案係其隨機去電招攬之電話行銷案件，對話為女子，其
    詢問該名女子有無整合負債之需要，經過二、三通電話聯繫
    後，該名女子表示同意，隨後其便傳真申請書請該名女子填
    載後，再請該名女子傳真申請書、身分證正反面影本、在職
    證明、扣繳憑單、所得清單、現金卡影本、現金卡交易明細
    等附件由其收受後，經初步審查核對申請書上之簽名與傳真
    現金卡背面簽名相同無誤，便進件徵審，整段聯絡過程，其
    均撥打申請書所載之0000000000號行動電話，對
    方皆為女子，未曾有男子接聽電話，且因該名女子任職之公
    司規模非鉅，但該名女子薪資甚高，經其詢問後，該名女子
    表示從事業務工作而領得之獎金等語，佐以證人黃雅嵐與被
    告甲○○素不相識，亦無仇怨，自無蓄意構陷之理，是其所
    為證詞，應足採信。準此，既臺北商銀信用貸款申請書申請
    人簽章欄內之簽名係另案被告林月秋所親簽，而證人黃雅嵐
    於受理此件申請案時，又曾以另案被告林月秋持用之行動電
    話與之聯絡，並確認確為另案被告林月秋本人之申請案件，
    是堪認定本件信用貸款之申請人確係另案被告林月秋無誤。
    又另案被告林月秋自當對其於九十三年間在銘家公司任職時
    之實際薪資所得知之甚稔，是其於證人黃雅嵐與之核對薪資
    所得時，竟未加否認領取高額薪資，反以業務獎金等詞解釋
    扣繳憑單及所得清單臚列之年所得八十七萬二千五百四十元
    ，顯見另案被告林月秋於被告甲○○將其所提供之扣繳憑單
    及被告甲○○申請列印之上述所得清單交予張姓男子時，確
    已先行變造給付總額、扣繳稅額、給付淨額後，方據以提出
    申請無誤。
  (五)此外，復有財政部臺北市國稅局政風室九十四年十一月二十
    一日財北稅政字第０九四八九四０七五四號函及其所檢附之
    原財政部國稅局九十三年度綜合所得稅各類所得資料清單正
    本，及變造後之財政部國稅局九十三年度綜合所得稅各類所
    得資料清單及變造之被告於九十三年度任職銘家公司所開立
    之扣繳憑單、臺新銀行預儲金申請書、萬泰銀行小額循環信
    用貸款George & Mary現金卡申請書、G&M卡行員送達簽收單
    、臺北商銀信用貸款申請書、臺北商銀九十五年一月十一日
    北商銀消費金融處（０九五）００００六號函所檢附之現金
    卡影本、銘家公司九十四年八月二十三日所開立之在職證明
    、被告林月秋九十四年八月二十二日之存戶交易明細表等文
    書證據附卷可資佐證。本件事證已臻明確，被告甲○○犯行
    洵可認定，應予依法論科。
二、論罪科刑：
  (一)刑法修正前後之比較：
  1.刑法第二條第一項規定：
    按被告行為後，刑法第二條第一項業於九十四年二月二日以
    華總一義字第０九四０００一四九０一號令修正公布，並自
    九十五年七月一日起施行；修正後刑法第二條第一項規定，
    已將新舊法律適用之「從新從輕」原則，改採「從舊從輕」
    原則，而此規定僅係規範行為後法律變更所生新舊法律比較
    適用之準據法，並非實體刑罰法律，自不生行為後法律變更
    之比較適用之問題，應逕行適用新法第二條第一項之規定，
    為「從舊從輕」之比較。又於比較時應就罪刑有關之共犯、
    未遂犯、想像競合犯、牽連犯、連續犯、結合犯，以及累犯
    加重、自首減輕暨其他法定加減原因（如身分加減）與加減
    比例等一切情形，本於統一性及整體性原則，綜其全部罪刑
    之結果而為比較。
  2.刑法第二十八條關於共同正犯之規定，僅作文字修正，對於
    狹義共同正犯（指有犯意聯絡及行為分擔之數行為人）之認
    定，不生任何影響，不論依修正前、後之規定，均應論以共
    同正犯，是於本案修正前後刑法關於被告而言，並無有利或
    不利之情形。
  3.修正前刑法第四十一條第一項前段及罰金罰鍰提高標準條例
    第二條規定：易科罰金之折算標準，應以銀元三百元折算一
    日。是經換算為新臺幣後，應以新臺幣九百元折算為一日。
    惟修正後刑法第四十一條第一項前段則規定「犯最重本刑為
    五年以下有期徒刑以下之刑之罪，而受六個月以下有期徒刑
    或拘役之宣告者，得以新臺幣一千元、二千元或三千元折算
    一日，易科罰金。」是經比較結果，修正後刑法並未較有利
    於被告，故應適用修正前刑法之規定。
  4.刑法第五十五條關於想像競合犯之規定，於九十四年二月二
    日修正公布九十五年七月一日施行之修正刑法第五十五條增
    列但書「但不得科以較輕罪名所定最輕本刑以下之刑」」之
    修正，係屬科刑之限制，為法理之明文化，非屬法律之變更
    ，應無刑法第二條第一項新舊法比較適用之問題。
  (二)按各類所得扣繳暨免扣繳憑單，係表明納稅義務人所得金額
    、扣繳金額若干等，性質上為私文書；綜合所得稅各類所得
    資料清單即納稅證明書，係表示一定用意之文書，經稅捐機
    關基於職務上關係加以認證，表明確已依法繳納，自屬公文
    書。又將證書複印或影印，與抄寫或打字不同，其於吾人實
    際生活上可替代原本使用，被認為具有與原本相同之信用性
    ，故在一般情況下可予以通用，應認其為與原本作成名義人
    直接所表示意思之文書無異，自得為犯刑法上變造證書罪之
    客體。是核被告甲○○就行使變造各類所得扣繳暨免扣繳憑
    單之所為，係犯刑法第二百十六條、第二百十條之行使變造
    私文書罪；就行使變造綜合所得稅各類所得資料清單之所為
    ，係犯刑法第二百十六條、第二百十一條之行使變造公文書
    罪；就向臺北商銀申辦信用貸款之行為，則係犯刑法第三百
    三十九條第三項、第一項之詐欺取財未遂罪。又其變造私文
    書、公文書後，持以行使，變造之低度行為均為行使之高度
    行為所吸收，不再另論以變造私文書、公文書罪。另被告甲
    ○○與另案被告林月秋及張姓男子間，就前開犯行具有犯意
    聯絡及行為分擔，應論以共同正犯。被告甲○○所犯上述三
    罪，乃以一行為觸犯之，為想像競合犯，應依刑法第五十五
    條規定，從一重依行使變造公文書罪處斷。審酌被告僅為圖
    求另案被告林月秋積欠之債務得獲清償，即不思以正途為另
    案被告林月秋申貸款項，反以變造所得資料之方式向金融機
    關申辦貸款，且於犯後尚飾詞圖卸，情節匪淺，惟念本件信
    用貸款未經核准而無犯罪所得，對社會經濟及治安危害尚非
    重大，再參酌其犯罪動機、目的、手法、素行等一切情狀，
    爰予量處有期徒刑一年。末查，中華民國九十六年罪犯減刑
    條例已於九十六年六月十五日由立法院三讀通過，經總統於
    九十六年七月四日以華總一義字第０九六０００八三七六一
    號令公告至九十六年七月十六日生效施行，本件被告犯罪係
    於該減刑條例規定九十六年四月二十四日減刑基準日前所犯
    ，合於該減刑條例之第二條第一項第三款所列減刑規定，爰
    減輕其刑為有期徒刑六月，並諭知易科罰金之折算標準。
據上論斷，應依刑事訴訟法第二百九十九條第一項前段，修正前
刑法第四十一條第一項前段，刑法第二條第一項前段、第二十八
條、第二百十六條、第二百十條、第二百十一條、第三百三十九
條第三項、第一項、第五十五條，中華民國九十六年罪犯減刑條
例第二條第一項第三款、第三條第一項第十五款、第七條、第九
條，判決如主文。
本案經檢察官郭欣怡到庭執行職務
中    華    民    國    97    年    11    月    28    日
                  刑事第四庭審判長法  官  謝佩玲
                                  法  官  辜漢忠
                                  法  官  陳嘉年
以上正本證明與原本無異。
如不服本判決應於收受判決後10日內向本院提出上訴書狀，並應
敘述具體理由；其未敘述上述理由者，應於上訴期間屆滿後20日
內向本院補提理由書(均須按他造當事人之人數附繕本)「切勿逕
送上級法院」。
                                  書記官  葉瑩庭
中    華    民    國    97    年    11    月    28    日
附錄論罪科刑法條全文
刑法第二百十六條
行使第二百十條至第二百十五條之文書者，依偽造、變造文書或
登載不實事項或使登載不實事項之規定處斷。
刑法第二百十條
偽造、變造私文書，足以生損害於公眾或他人者，處五年以下有
期徒刑。
刑法第二百十一條
偽造、變造公文書，足以生損害於公眾或他人者，處一年以上七
年以下有期徒刑。
刑法第三百三十九條第一項、第三項
意圖為自己或第三人不法之所有，以詐術使人將本人或第三人之
物交付者，處五年以下有期徒刑、拘役或科或併科一千元以下罰
金。
前二項之未遂犯罰之。


司法院資訊處製作；財團法人民間司法改革基金會備份。
